臺灣台中地方法院民事判決　九十年度訴字第三六五四號
　　原　　　告　　甲○○
　　被　　　告　　乙○○
右當事人間請求確認抵押權不存在事件，本院判決如左：
    主      文
原告之訴駁回。
訴訟費用由原告負擔。
    事      實
甲、原告方面：
一、聲明：求為判決
（一）確認被告就原告所有坐落嘉義縣鹿草鄉○○段重寮小段一九七地號，地目田，
      面積三五二０平方公尺土地，權利範圍三五二０分之三三三七，嘉義縣水上地
      政事務所民國七十五六月二十五日上地登一字第００五三九０號收件登記之抵
      押權設定，其所擔保之新台幣（下同）五十萬元抵押債權不存在。
（二）確認被告就原告所有坐落嘉義縣鹿草鄉○○段重寮小段一九七地號，地目田，
      面積三五二０平方公尺土地，權利範圍三五二０分之三三三七，嘉義縣水上地
      政事務所民國八十年一月二十八日上地登一字第００一一八四號收件登記之抵
      押權設定，其所擔保之五十萬元抵押債權不存在。
二、陳述：
（一）原告於民國七十五年間擬向被告借貸五十萬元，先應被告之要求將原告坐落嘉
      義縣鹿草鄉○○段重寮小段一九七地號，地目田，面積三五二０平方公尺土地
      ，權利範圍三五二０分之三三三七（下稱系爭土地持分），設定五十萬元之普
      通抵押權予被告，並於七十五年六月二十五日完成抵押權設定登記，詎該抵押
      權設定登記完成後，被告竟藉故湊不出錢而拒絕借予該五十萬元，並拒絕即刻
      塗銷該抵押設定登記，僅稱既然已設定，就先設定著，以後如有需要借款就不
      用再去設定等語推搪。
（二）嗣原告於八十年一月間因年關將屆需款週轉擬向原告借款五十萬元週轉，原告
      原以為之前已設定五十萬元之抵押權即足供擔保，惟被告稱上次所設定的抵押
      權已過期（自七十五年六月十九日至七十六年六月十八日止）要重新設定云云
      。因原告對抵押權設定之相關法令及效果又不甚瞭解，遂又再於八十年一月二
      十八日將系爭土地持分設定五十萬元之普通抵押權予被告，惟被告又再次藉故
      未實際借款予原告。
（三）綜上所陳，本件被告既於系爭二抵押權設定時均未實際各借款五十萬元予原告
      ，則系爭二抵押權所各自擔保之抵押債權各五十萬元自均不存在，且本件被告
      亦已向臺灣嘉義地方法院主張行使前揭抵押權聲請拍賣抵押物，是本件亦有確
      認之法律上利益，為此提起本件訴訟。
（四）對被告所為抗辯之陳述：
  １、本件被告主張原告於系爭之台灣嘉義地方法院八十八年度執毅字第一六四八號
      拍賣抵押物強制執行事件中曾至嘉義地院接受執行法官訊問時均未曾表示系爭
      抵押債權不存在云云，並非事實。蓋依鈞院函調之前揭執行案卷中並無原告曾
      接受訊問之筆錄，被告信口開河主張不實，企圖影響鈞院心證之形成，殊非正
      當。首予陳明。
  ２、被告乙○○所供交付借款之數額、次數等過程與其所舉證人張蔡足之證言矛盾
      ，且與被告八十八年四月二十八日和原告電話對話內容不符，堪明被告乙○○
      辯稱確已交付借款予原告之辯解，確無足採。亦即系爭二抵押權所擔保之借貸
      債權確不存在：
      (1)按「金錢借貸契約，固屬要物契約，但如依借用人所具之借款憑證或其他原
        因足認貸與人已為金錢之交付者，該借貸契約即難謂非已具有要物性。」，
        最高法院固著有六十七年台上字第九五二號判決要旨可稽，然此亦仍需「依
        借用人所具之借款憑證或其他原因」，足認為「貸與人已為金錢之交付」者
        ，方足認該借貸契約已具要物性。是倘依各項事態仍不足推認「貸與人確已
        交付借貸金錢予借用人」之事實，則該借貸契約自仍因欠缺要物性而不生效
        力。
      (2)被告乙○○所供交付借款之數額、次數等過程與其所舉證人張蔡足之證言矛
        盾，且與被告八十八年四月二十八日和原告電話對話內容不符，堪明被告乙
        ○○辯稱確已交付借款予原告之辯解，確無足採：
      被告乙○○九十一年六月十二日　鈞院：「我在民國七十五年有借錢給原
          告，是在我家裡交付現金五十萬元，．．．，在前開土地有設定抵押權兩
          次，第二次在八十年間又借五十萬元給原告，但是是分好幾次給他，但次
          數我不記得了，也是以現金在我家裡交付，．．．。」。
      證人即被告之妻張蔡足九十一年六月十二日　鈞院：「．．．。交給原告
          現金我記得有三次，兩次五十萬元，交錢的時候原告有開本票給我們。我
          只記得二次是各付五十萬元，這二次的五十萬元沒有分次給。」。
      被告乙○○與原告甲○○八十八年四月二十八日電話對話錄音：「（施：
          ．．．以前你借我四十萬元，我讓你設定五十萬元對吧？）對。」、「（
          施：那才多久的時間，到你今天要求我四百萬元，我在想你的利息會不會
          算錯了？）我是不知道啦，我是大約算一下，不然你就讓他拍賣，讓地方
          法院去處理啊。」、「（施：我是覺得說，以前大家鄰居嘛，我向你借四
          十萬元，那你要求我讓你設定五十萬元，這才幾年時間而已？你現在是要
          查封那塊田而已，還是連那間房子也要查封？）你就兩項都讓我抵押了啊
          ！」、「（施：．．．我田給你抵押一百萬元，房子也抵押一百萬元，對
          不對？那其實，頭尾這兩樣給你抵押，你也不過是拿之前那四十萬元而已
          ，今天人家要來和解，你難道不算軟一點？）可能中途再辦之時，我有再
          拿給你湊數吧！」、「（施：沒有啊。）我記得有。」、「（施：沒有啦
          ，由頭到尾都沒有啦，後來你也說你沒有錢可借我啦，對吧？）現在，那
          些單子都放在地方法院，得看那些單子才會清楚。」、「（施：我是沒有
          算，但是我母頭〔本錢〕是拿了你四十萬元而已，．．．，若你能依銀行
          利率來算，四十萬元存銀行，看存幾年到今天有多少利息我來和解，註銷
          掉。）照前以四十萬元一直算了啊。」、「實在說，這時間那麼久了，中
          途我是否有拿給你湊，你說沒有，啊我就不知道了啊！」「我不記得了，
          到底有沒有再拿給你湊，不記得了。」、「（施：沒有啦，你就一直強調
          說你沒錢啊，沒法再拿給我湊。）好啦，不然，我再慢慢想看看，哦！」
          。
      (3)事實上本件被告乙○○迄今均無法舉證證明彼於何時何地如何交付系爭借款
        予原告之事實，僅企圖以原告於彼聲請准予拍賣抵押物及拍賣抵押物強制執
        行程序中均未表示意見且曾具狀向執行法院陳報系爭土地出租予第三人之情
        形，顯然原告對被告抵押債權之存在及借款之業已交付，並不爭執云云，而
        規卸其應負之舉證責任。惟查，本件原告雖因不懂法律而未及時向該執行法
        院提出否認抵押債權存在之異議及依法訴請確認抵押債權不存在，惟原告確
        實每次接獲執行法院通知時多會即時向被告抗議，被告則多表示係其女兒、
        女婿弄錯了，彼會要求他們處理等語，即連原告接獲執行法院要求查報系爭
        土地出租情形，彼亦假意勸原告依法院命令處理，原告竟受其所愚依言辦理
        ，直至系爭土地遭拍定將實行分配時，原告始驚覺受其所欺騙，乃經人介紹
        急覓律師謀求保護權益之道而提起本訴。是殊不得遽以原告欠缺法律知識未
        依法定程序提出異議而僅於私下對被告抗議之事實即遽爾推認被告果有交付
        借款予原告之事實。更況僅依被告所辯又如何得認定被告曾於何時何地交付
        多少借款金錢予原告而得符合借貸契約之要物性？
      (4)更況依卷附嘉義縣水上地政事務所七十五年上地登一字第五三九０號原登記
        申請書附件之約定書：「．．．為擔保對本抵押權設定契約書所定債權最高
        限額以內之清償，以及因債務不履行而發生之全部損害連帶負責完全賠償。
        ．．．。」等語，堪明本件本應係設定為「本金最高限額抵押權」而誤設定
        為普通抵押權，亦即設定之初本無借款交付之借貸契約現實成立，益證本件
        被告確未交付借款金錢予原告！
  ２、對被告抗辯原告提出電話錄音譯文中：「十年可能有啦（註：譯文中誤載為五
      年），．．．」（見第二頁第八行）；關於原告說及「．．．以前你借我四十
      萬元，我讓你設定五十萬元對吧？」時，被告係回稱「嗯」，非如原告於譯文
      中所載之「對」（見第二頁第一行）；又於原告說及「有啦，你就四十萬設定
      五十萬的啊，對，頭一筆啊，頭一筆五十萬，而你借我四十萬嗎對吧。」時，
      被告回稱「喔」，非如原告於譯文所載之「對啊」（見第六頁第七行）等節不
      爭執。
三、證據：提出土地登記謄本一份、民事裁定一份、電話錄音譯文一份及錄音帶一捲
    、八十八年度票字第八二六九號民事裁定一件為證。
乙、被告方面：
一、聲明：原告之訴駁回。
二、陳述：
（一）原告先前於收受拍賣抵押物裁定及拍賣程序進行中，對於被告聲請執行拍賣其
      抵押物皆無意見，是其遲至分配表作成後始起訴主張被告未將借款交付予伊，
      訴請確認抵押債權不存在，自違乎常理，而無理由：
  １、按被告前於八十七年間即聲請嘉義地方法院裁定准予拍賣原告所有系爭抵押之
      土地，經該法院於八十七年六月十九日以八十七年拍字第七九五號裁定准予拍
      賣確定在案，此有民事裁定二份及確定證明書可稽，而原告於收受上開准予拍
      賣抵押物之裁定後，未曾主張未收到借款五十萬元，並訴請確認抵押債權不存
      在，足見原告對被告抵押債權之存在，並不爭執。
  ２、次按，被告依據上開准予拍賣抵押物裁定及確定證明書聲請嘉義地方法院八十
      八年執字第一六四八號強制執行，原告陸續收受該法院囑託查封登記函、到場
      陳述拍賣價格函、第一、二、三次拍賣通知、付強制管理命令及特別拍賣程序
      通知，然原告均未曾表示異議稱伊未收到被告之借款，該抵押債權不存在，甚
      至原告更依該法院諭令而陳報抵押土地目前為第三人張百融自八十五年起承租
      耕作使用中，租期約定為十年在案，益見原告對於被告聲請拍賣其抵押物，並
      無意見，對於被告抵押債權之存在，更不爭執，是其遲至九十年十一月十二日
      始提起本訴，否認借款之收受及被告抵押債權之存在，自悖於情理，而不足置
      信。
  ３、再者，原告因積欠被告款項，遲未返還本金及交付利息，兩造遂於八十五年間
      會帳，並由原告簽發面額二四七萬元，到期日八十六年十月三十日之本票一紙
      予被告收執，豈料屆期原告仍未支付款項，不得已被告始於八十七年間聲請拍
      賣抵押物，由此益證被告之抵押債權確屬存在，否則原告豈有同意簽發本票予
      被告之理。
  ４、末查，苟如原告所言，其於七十五年六月二十五日為被告設定抵押權時，並未
      收到借款五十萬元，則依常理，原告自會於當時即要求被告塗銷抵押權登記，
      豈有從未要求被告塗銷登記，甚至於八十年間再向被告借款時，又再一次同意
      為被告設定抵押權之理。此外，苟如原告所稱，其於八十年一月二十八日為被
      告設定抵押權時，仍未收到借款五十萬元，則原告豈有從未要求被告塗銷該抵
      押權登記，甚至於接獲被告聲請嘉義地方法院八十七年拍字第七九五號准予拍
      賣抵押物之裁定及拍賣抵押物強制執行程序進行中，皆無意見之理。足證原告
      所言，顯非真實，其意圖抵賴之舉，至為明顯，要不足採信。
（二）原告既已將系爭土地為被告設定抵押權，並已登記完畢，自可推定被告已將貸
      與之金錢交付予原告完畢：
  １、按「依一般情形而言，借用人既將土地為貸與人設定抵押權，並已登記完畢，
      自可推定貸與人已將貸與之金錢或代替物交付與借用人完畢，此乃一般經驗法
      則，自不容借用人隨意主張其未收到該借貸物之交付」，最高法院五十九年台
      上字第四六三號判決可資參照。「消費借貸並非要式行為，原不以訂立字據或
      字據存在為要件，本件被上訴人雖未能提出原借據，既有其他證據足為借款事
      實真正之證明，已非藉詞經清理委員拒絕其參與分配所能否認」，最高法院四
      十一年台上字第一一四七號判決可考。「金錢借貸契約，固屬要物契約，但如
      依借用人所具之借款憑證或其他原因足認貸與人已為金錢之交付者，該借貸契
      約即難謂非已具要物性」，最高法院六十七年台上字第九五二號判決亦足參照
      。
  ２、本件原告除提供所有系爭土地前後二次為被告設定抵押權，依右揭判決所示，
      已可推定被告已將原告借貸之金錢交付完畢外，另由原告收受拍賣抵押物之裁
      定後，並無異議，且於拍賣抵押物強制執行程序進行中，原告陸續接獲法院詢
      價之通知，四次拍賣之通知等，亦均無意見，更具狀向執行法院陳報系爭土地
      出租予第三人之情形，顯然原告對被告抵押債權之存在，及借款之業已交付，
      並不爭執，是本件依前揭判決所示，既有其他證據或其他原因足認被告已為金
      錢之交付，原告空言否認借款之交付，並主張被告之抵押債權不存在云云，無
      理由至明。
（三）系爭二抵押權均係普通抵押權，非最高限額抵押：
  １、查系爭二抵押權之性質均係普通抵押權，此見土地登記謄本上系爭二抵押權之
      權利價值欄皆載為「新台幣五十萬元」，而非載「最高限額新台幣五十萬元」
      ，及該二抵押權設定契約書上擔保權利總金額欄亦皆載為「新台幣五十萬元」
      ，而非「最高限額新台幣五十萬元」即明。
  ２、原告雖以七十五年六月十九日抵押權設定契約書后附之約定書第一條記載：「
      立抵押權設定契約書人對抵押權人乙○○為擔保對本抵押權設定契約書所定『
      債權最高限額』以內之清償，以及因債務不履行而發生之全部損害連帶負責完
      全賠償」，故主張該五十萬元之抵押權為最高限額抵押權云云。惟查：上開約
      定書乃承辦代書吳萬德先生平常所使用之定型化約定書，此見約定書第一條抵
      押權人之姓名乙○○，原係空白，係事後再填上者，及系爭一九七地號土地係
      耕地，並無地上建物，然約定書第二條仍載：「土地上附屬之建物（未辦保存
      登記）或屬該地上之田寮、花園、木樹及房屋之一切設備，當然包括在本契約
      抵押權範圍內」，足見上開約定書確係定型化之約定書無訛。從而其上縱有「
      擔保債權最高限額以內清償」之字句，既與土地登記謄本及抵押權設定契約書
      上所載權利價值及擔保權利總金額新台幣五十萬元不符，自不可僅以約定書之
      記載即遽認本件抵押權係最高限額抵押權。
（四）有關原告所提出之錄音帶、錄音譯文，關於原告說及「．．．以前你借我四十
      萬元，我讓你設定五十萬元對吧？」時，被告係依一般之電話禮節回稱「嗯」
      ，非如原告於譯文中所載之「對」（見第二頁第一行）；又於原告說及「有啦
      ，你就四十萬設定五十萬的啊，對，頭一筆啊，頭一筆五十萬，而你借我四十
      萬嗎對吧。」時，被告亦係依一般之電話禮節回稱「喔」，非如原告於譯文所
      載之「對啊」（見第六頁第七行），此請鈞院履勘該錄音帶即明，玆被告以上
      所回稱之「嗯」、「喔」，均係電話對話中之日常口語，為就對方發話所為不
      置可否之表示，是原告以此對話欲證明被告已自承就系爭二筆抵押債權僅共交
      付其四十萬元云云，顯屬無據。況依該電話錄音譯文所載，於原告多次自稱其
      僅向被告收受四十萬元借款時，被告亦數次辯駁表示其有另外拿錢給原告，亦
      有該譯文附卷足憑，由此足證兩造間確有交付借款之事實至明。
（五）有關被告確有交付系爭二筆抵押借款各五十萬元予原告之事實，業據證人張蔡
      足證述屬實，至於其所述交付借款之情形與被告所述內容有些許之差異，乃因
      已事過十餘年而無法清楚描述使然，要不得因此否認被告確有交付系爭借款予
      原告之事實。
（六）本件原告於起訴狀、辯論意旨狀內均否認其於設定本件系爭二項抵押權時有向
      被告取得任何金錢云云，然查依卷附原告所提之電話錄音譯文所載，其於電話
      中已數次陳稱：「．．．以前你借我四十萬元，我讓你設定五十萬元對吧！」
      、「有啦，你就四十萬設定五十萬的啊，對，頭一筆啊，頭一筆五十萬，而你
      借我四十萬嗎對吧。」云云，自承其有向被告取得四十萬元之系爭抵押借款，
      況如被告未交付其任何借款，則原告於電話中何以又提及：「十年可能有啦（
      註：譯文中誤載為五年），但問題是，這中間，你記得嗎我也曾付過一些利息
      給你，有個壹萬的，每月一萬有吧？」（見第二頁第八行），自承其有因該借
      款而支付利息予被告之事實，由此足證被告確有交付借款予原告之事實，否則
      原告焉會未收受任何借款而願支付利息予被告之理。至於原告訴訟代理人於鈞
      院九十年七月十日審理時所稱：「被告所說的四十萬元，並非本件系爭的借款
      ，而是另外的借款」云云，核與原告所提之電話錄音譯文所載之「．．．以前
      你借我四十萬元，我讓你設定五十萬元對吧！」、「有啦，你就四十萬設定五
      十萬的啊，對，頭一筆啊，頭一筆五十萬，而你借我四十萬嗎對吧。」不符，
      自係卸責之詞，應非可採。
三、證據：提出民事裁定二份及確定證明書一份、嘉義地院囑託查封登記函、到場陳
    述拍賣價格函、第一、二、三次拍賣通知、付強制管理命令及特別拍賣程序公告
    、原告民事呈報狀一份、本票一份、最高法院判決三則、抵押權設定契約書一份
    、他項權利證明書一份、土地登記謄本一份、抵押權設定契約書二份、民事裁定
    一件（以上均影本）為證。聲請訊問證人張蔡足；並聲請函調台灣嘉義地方法院
    八十八年度執字第一六四八號、八十八年度執字六三九四號執行事件案卷。
丙、本院依職權函嘉義縣水上地政事務所調取系爭抵押權設定資料、函台灣嘉義地方
    法院調取八十七年度拍字第七九五號聲請拍賣抵押物裁定事件案卷。
    理      由
一、原告主張：原告於七十五年間擬向被告借貸五十萬元，先應被告之要求將原告所
    有前揭系爭土地持分，設定五十萬元之普通抵押權予被告，並於七十五年六月二
    十五日完成抵押權設定登記，詎該抵押權設定登記完成後，被告竟藉故湊不出錢
    而拒絕借予該五十萬元，並拒絕即刻塗銷該抵押設定登記，僅稱既然已設定，就
    先設定著，以後如有需要借款就不用再去設定等語推搪。嗣原告於八十年一月間
    因年關將屆需款週轉擬向原告借款五十萬元週轉，原告原以為之前已設定五十萬
    元之抵押權即足供擔保，惟被告稱上次所設定的抵押權已過期（自七十五年六月
    十九日至七十六年六月十八日止）要重新設定云云。因原告對抵押權設定之相關
    法令及效果又不甚瞭解，遂又再於八十年一月二十八日將系爭土地持分設定五十
    萬元之普通抵押權予被告，惟被告又再次藉故未實際借款予原告。本件被告既於
    系爭二抵押權設定時均未實際各借款五十萬元予原告，則系爭二抵押權所各自擔
    保之抵押債權各五十萬元自均不存在，且本件被告亦已向臺灣嘉義地方法院主張
    行使前揭抵押權聲請拍賣抵押物，是本件亦有確認之法律上利益，為此提起本件
    訴訟等情。被告則以：原告先前於收受拍賣抵押物裁定及拍賣程序進行中，對於
    被告聲請執行拍賣其抵押物皆無意見，是其遲至分配表作成後始起訴主張被告未
    將借款交付予伊，訴請確認抵押債權不存在，自違乎常理，而無理由；原告既已
    將系爭土地為被告設定抵押權，並已登記完畢，自可推定被告已將貸與之金錢交
    付予原告完畢；系爭二抵押權均係普通抵押權，非最高限額抵押；有關原告所提
    出之錄音帶、錄音譯文，關於原告說及「．．．以前你借我四十萬元，我讓你設
    定五十萬元對吧？」時，被告係依一般之電話禮節回稱「嗯」，非如原告於譯文
    中所載之「對」（見第二頁第一行）；又於原告說及「有啦，你就四十萬設定五
    十萬的啊，對，頭一筆啊，頭一筆五十萬，而你借我四十萬嗎對吧。」時，被告
    亦係依一般之電話禮節回稱「喔」，非如原告於譯文所載之「對啊」（見第六頁
    第七行），玆被告以上所回稱之「嗯」、「喔」，均係電話對話中之日常口語，
    為就對方發話所為不置可否之表示，是原告以此對話欲證明被告已自承就系爭二
    筆抵押債權僅共交付其四十萬元云云，顯屬無據。況依該電話錄音譯文所載，於
    原告多次自稱其僅向被告收受四十萬元借款時，被告亦數次辯駁表示其有另外拿
    錢給原告，亦有該譯文附卷足憑，由此足證兩造間確有交付借款之事實至明；有
    關被告確有交付系爭二筆抵押借款各五十萬元予原告之事實，業據證人張蔡足證
    述屬實，至於其所述交付借款之情形與被告所述內容有些許之差異，乃因已事過
    十餘年而無法清楚描述使然，要不得因此否認被告確有交付系爭借款予原告之事
    實；本件原告於起訴狀、辯論意旨狀內均否認其於設定本件系爭二項抵押權時有
    向被告取得任何金錢云云，然查依卷附原告所提之電話錄音譯文所載，其於電話
    中已數次陳稱：「．．．以前你借我四十萬元，我讓你設定五十萬元對吧！」、
    「有啦，你就四十萬設定五十萬的啊，對，頭一筆啊，頭一筆五十萬，而你借我
    四十萬嗎對吧。」云云，自承其有向被告取得四十萬元之系爭抵押借款，況如被
    告未交付其任何借款，則原告於電話中何以又提及：「十年可能有啦（註：譯文
    中誤載為五年），但問題是，這中間，你記得嗎我也曾付過一些利息給你，有個
    壹萬的，每月一萬有吧？」（見第二頁第八行），自承其有因該借款而支付利息
    予被告之事實，由此足證被告確有交付借款予原告之事實，否則原告焉會未收受
    任何借款而願支付利息予被告之理。至於原告訴訟代理人於鈞院九十年七月十日
    審理時所稱：「被告所說的四十萬元，並非本件系爭的借款，而是另外的借款」
    云云，核與原告所提之電話錄音譯文所載之「．．．以前你借我四十萬元，我讓
    你設定五十萬元對吧！」、「有啦，你就四十萬設定五十萬的啊，對，頭一筆啊
    ，頭一筆五十萬，而你借我四十萬嗎對吧。」不符，自係卸責之詞，應非可採等
    語，資為抗辯。
二、按法律關係之存在否不明確，致原告在私法上之地位受有侵害之危險，而此危險
    得以對於被告之確認判決除去之者。即得依民事訴訟法第二百四十七條之規定提
    起確認之訴。查原告主張被告於系爭二抵押權設定時均未實際各借款五十萬元予
    原告，則系爭二抵押權所各自擔保之抵押債權各五十萬元自均不存在，且本件被
    告亦已向臺灣嘉義地方法院主張行使前揭抵押權聲請拍賣抵押物，是本件亦有確
    認之法律上利益，為此提起本件訴訟等情，被告亦否認原告主張，是原告提起確
    認之訴於法並有據，合先敘明。
三、查原告主張：原告於七十五年間擬向被告借貸五十萬元，先應被告之要求將原告
    所有前揭系爭土地持分，設定五十萬元之普通抵押權予被告，並於七十五年六月
    二十五日完成抵押權設定登記，詎該抵押權設定登記完成後，被告竟藉故湊不出
    錢而拒絕借予該五十萬元，並拒絕即刻塗銷該抵押設定登記，僅稱既然已設定，
    就先設定著，以後如有需要借款就不用再去設定等語推搪。嗣原告於八十年一月
    間因年關將屆需款週轉擬向原告借款五十萬元週轉，原告原以為之前已設定五十
    萬元之抵押權即足供擔保，惟被告稱上次所設定的抵押權已過期（自七十五年六
    月十九日至七十六年六月十八日止）要重新設定云云。因原告對抵押權設定之相
    關法令及效果又不甚瞭解，遂又再於八十年一月二十八日將系爭土地持分設定五
    十萬元之普通抵押權予被告，惟被告又再次藉故未實際借款予原告等情，並據提
    出土地登記謄本一份、民事裁定一份、電話錄音譯文一份及錄音帶一捲為證。惟
    為被告所否認，並以前詞置辯。經查：
（一）按「依一般情形而言，借用人既將土地為貸與人設定抵押權，並已登記完畢，
      自可推定貸與人已將貸與之金錢或代替物交付與借用人完畢，此乃一般經驗法
      則，自不容借用人隨意主張其未收到該借貸物之交付」，最高法院五十九年台
      上字第四六三號判決可資參照。「消費借貸並非要式行為，原不以訂立字據或
      字據存在為要件，本件被上訴人雖未能提出原借據，既有其他證據足為借款事
      實真正之證明，已非藉詞經清理委員拒絕其參與分配所能否認」，最高法院四
      十一年台上字第一一四七號判決可考。「金錢借貸契約，固屬要物契約，但如
      依借用人所具之借款憑證或其他原因足認貸與人已為金錢之交付者，該借貸契
      約即難謂非已具要物性」，最高法院六十七年台上字第九五二號判決亦足參照
      。查被告前於八十七年間即聲請嘉義地方法院裁定准予拍賣原告所有系爭抵押
      之土地，經該法院於八十七年六月十九日以八十七年拍字第七九五號裁定准予
      拍賣確定在案，此有被告提出之民事裁定二份及確定證明書在卷可稽，而原告
      於收受上開准予拍賣抵押物之裁定後，未曾主張未收到借款五十萬元，並訴請
      確認抵押債權不存在。再者，被告依據上開准予拍賣抵押物裁定及確定證明書
      聲請嘉義地方法院八十八年執字第一六四八號強制執行，原告陸續收受該法院
      囑託查封登記函、到場陳述拍賣價格函、第一、二、三次拍賣通知、付強制管
      理命令及特別拍賣程序通知，然原告均未曾表示異議稱伊未收到被告之借款，
      該抵押債權不存在，甚至原告更依該法院諭令而陳報抵押土地目前為第三人張
      百融自八十五年起承租耕作使用中，租期約定為十年在案等情，亦有被告提出
      之嘉義地院囑託查封登記函、到場陳述拍賣價格函、第一、二、三次拍賣通知
      、付強制管理命令及特別拍賣程序公告、原告民事呈報狀一份在卷可憑，益見
      原告對於被告聲請拍賣其抵押物，並無意見，對於被告抵押債權之存在，更不
      爭執，是其遲至九十年十一月十二日始提起本訴，否認借款之收受及被告抵押
      債權之存在，實有悖於情理。況查，苟如原告所言，其於七十五年六月二十五
      日為被告設定抵押權時，並未收到借款五十萬元，則依常理，原告自會於當時
      即要求被告塗銷抵押權登記，豈有從未要求被告塗銷登記，甚至於八十年間再
      向被告借款時，又再一次同意為被告設定抵押權之理。此外，苟如原告所稱，
      其於八十年一月二十八日為被告設定抵押權時，仍未收到借款五十萬元，則原
      告豈有從未要求被告塗銷該抵押權登記，甚至於接獲被告聲請嘉義地方法院八
      十七年拍字第七九五號准予拍賣抵押物之裁定及拍賣抵押物強制執行程序進行
      中，皆無意見之理。尤其原告於設定系爭抵押權之後，尚於八十一年八月十日
      、八十二年八月三十一日分別設定二百四十萬元、一千五百萬元之一般抵押權
      予訴外人陳光華等情，有上開土地登記謄本可查，則系爭抵押權或其債權之存
      在與否，自足影響訴外人陳光華之上開抵押權行使順位，及原告得向訴外人借
      款之額度等節，惟原告並未於設定抵押權予訴外人陳光華之時，對於系爭抵押
      權或其債權之存否有所爭執，足徵原告所言尚難認係真實，且本件依前揭判決
      所示，既有其他證據或其他原因足認被告已為金錢之交付，原告空言否認借款
      之交付，並主張被告之抵押債權不存在云云，尚難憑信。
（二）查系爭二抵押權之性質均係普通抵押權，此見土地登記謄本上系爭二抵押權之
      權利價值欄皆載為「新台幣五十萬元」，而非載「最高限額新台幣五十萬元」
      ，及該二抵押權設定契約書上擔保權利總金額欄亦皆載為「新台幣五十萬元」
      ，而非「最高限額新台幣五十萬元」即明。原告雖以七十五年六月十九日抵押
      權設定契約書后附之約定書第一條記載：「立抵押權設定契約書人對抵押權人
      乙○○為擔保對本抵押權設定契約書所定『債權最高限額』以內之清償，以及
      因債務不履行而發生之全部損害連帶負責完全賠償」，故主張該五十萬元之抵
      押權為最高限額抵押權云云。惟查：上開約定書乃承辦代書平常所使用之定型
      化約定書，此見約定書第一條抵押權人之姓名乙○○，原係空白，係事後再填
      上者，及系爭一九七地號土地係耕地，並無地上建物，然約定書第二條仍載：
      「土地上附屬之建物（未辦保存登記）或屬該地上之田寮、花園、木樹及房屋
      之一切設備，當然包括在本契約抵押權範圍內」等情，足見上開約定書確係定
      型化之約定書無訛。從而其上縱有「擔保債權最高限額以內清償」之字句，既
      與土地登記謄本及抵押權設定契約書上所載權利價值及擔保權利總金額新台幣
      五十萬元不符，自不可僅以約定書之記載即遽認本件抵押權係最高限額抵押權
      。
（三）有關被告確有交付系爭二筆抵押借款各五十萬元予原告之事實，業據證人張蔡
      足證述在卷，至於其所述交付借款之情形與被告所述內容有些許之差異，乃因
      已事過十餘年而無法清楚描述使然，要不得因此否認被告確有交付系爭借款予
      原告之事實。
（四）又查關於原告所提出之錄音帶、錄音譯文，關於原告說及「．．．以前你借我
      四十萬元，我讓你設定五十萬元對吧？」時，被告係回稱「嗯」，非如原告於
      譯文中所載之「對」（見第二頁第一行）；又於原告說及「有啦，你就四十萬
      設定五十萬的啊，對，頭一筆啊，頭一筆五十萬，而你借我四十萬嗎對吧。」
      時，被告亦回稱「喔」，非如原告於譯文所載之「對啊」（見第六頁第七行）
      ，此為兩造所不爭，玆被告以上所回稱之「嗯」、「喔」，均係電話對話中之
      日常口語，尚難認定如原告主張以此對話欲證明被告已自承就系爭二筆抵押債
      權僅共交付其四十萬元一節屬實。況依該電話錄音譯文所載，於原告多次自稱
      其僅向被告收受四十萬元借款時，被告亦數次辯駁表示其有另外拿錢給原告，
      亦有該譯文附卷足憑，由此足證兩造間確有交付借款之事實至明。
（五）末查，本件原告於起訴狀、辯論意旨狀內均否認其於設定本件系爭二項抵押權
      時有向被告取得任何金錢云云，然查依卷附原告所提之電話錄音譯文所載，其
      於電話中已數次陳稱：「．．．以前你借我四十萬元，我讓你設定五十萬元對
      吧！」、「有啦，你就四十萬設定五十萬的啊，對，頭一筆啊，頭一筆五十萬
      ，而你借我四十萬嗎對吧。」云云，自承其有向被告取得四十萬元之系爭抵押
      借款，況如被告未交付其任何借款，則原告於電話中何以又提及：「十年可能
      有啦（註：譯文中誤載為五年），但問題是，這中間，你記得嗎我也曾付過一
      些利息給你，有個壹萬的，每月一萬有吧？」（見第二頁第八行），自承其有
      因該借款而支付利息予被告之事實，由此足證被告確有交付借款予原告之事實
      ，否則原告焉會未收受任何借款而願支付利息予被告之理。至於原告訴訟代理
      人於鈞院九十年七月十日審理時所稱：「被告所說的四十萬元，並非本件系爭
      的借款，而是另外的借款」云云，核與原告所提之電話錄音譯文所載之「．．
      ．以前你借我四十萬元，我讓你設定五十萬元對吧！」、「有啦，你就四十萬
      設定五十萬的啊，對，頭一筆啊，頭一筆五十萬，而你借我四十萬嗎對吧。」
      不符，已非可採。況原告於九十一年四月二十二日言詞辯論期日業已自承另筆
      抵押權債權一百萬元（即八十五年間以原告所有坐落嘉義縣鹿草鄉○○○段一
      九八地號，地目建，面積０．０五三八公頃，應有部分六分之一，設定一百萬
      元之抵押權），已收到該筆借款無誤等情，有該言詞辯論筆錄在卷可按，果如
      原告所陳為是，則原告就另筆抵押權債權一百萬元僅收到四十萬元，何以原告
      未在該另筆抵押權拍賣事件中有所主張或爭執？此經本院調取八十八年度執字
      六三九四號執行事件案卷查明無誤，況且原告僅收到借款四十萬元尚在系爭抵
      押權中被告應交付借款五十萬元、五十萬元之範圍內，又何須再設定另筆一百
      萬元之抵押權之必要？足見原告所陳核與事實難認相符。
四、綜前所述，被告抗辯系爭抵押權之債權均有交付一節，尚屬可信，從而原告主張
    被告於系爭二抵押權設定時均未實際各借款五十萬元予原告，則系爭二抵押權所
    各自擔保之抵押債權各五十萬元自均不存在，於法無據，應予駁回。
五、本件事證已臻明確，兩造其餘攻擊防禦方法與舉證，核與判決結果無影響，爰不
    逐一論述，附此敘明。
六、結論：原告之訴為無理由，依民事訴訟法第七十八條，判決如主文。
中　　　華　　　民　　　國　　九十一　　年　　　十　　　月　　  七  　　日
                                臺灣台中地方法院民事第三庭
~B法　　　官　張國華
右為正本係照原本作成
如對本判決上訴，須於判決送達後廿日內向本院提出上訴狀
中　　　華　　　民　　　國　　九十一　　年　　　十　　　月　　　十一　　日
~B法院書記官
